臺灣高等法院臺中分院刑事判決　　　　 96年度上易字第881號
上　訴　人
即　被　告　甲○○
上列上訴人因詐欺案件，不服臺灣臺中地方法院96年度易字第87
5 號，中華民國96年4月9日第一審判決（起訴案號：臺灣臺中地
方法院檢察署95年度偵續字第295 號），提起上訴，本院判決如
下：
    主  文
原判決撤銷。
甲○○以詐術得財產上不法之利益，處有期徒刑陸月，減為有期
徒刑月，如易科罰金，以銀元佰元 (即新台幣玖佰元)折算
壹日。
     事  實
一、甲○○（原名張俊雄）與其妻乙○○○於民國88年12月間起
    ，向丙○○（原名詹丁熏）承包果園採果工作，雙方口頭約
    定，甲○○每年包採丙○○所有坐落於臺中縣和平鄉○○段
    98號土地上之果實收穫，包採之價金為每年新臺幣（下同）
    40萬元，前二年之包採價金共80萬元，將用於安裝該土地上
    架設搬運之單軌車道及車組，並由甲○○逕行支付該筆架設
    工程款，超過80萬元部分的工程款，始由丙○○負責給付。
    嗣後甲○○將架設單軌車道及車組工程交由楊志弘承包，並
    與楊志弘約定完工後，先付工程款50萬元，其餘工程款等果
    園收成後再行付款。工程結束後，楊志弘結算工程款為88萬
    8900元，並向甲○○請款，甲○○明知工程款應由其承包採
    果之80萬元抵扣，不足款項只有8萬8900 元，需由丙○○給
    付，竟意圖為自己財產上不法之利益，向丙○○謊稱工程款
    共1百萬元，不足20萬元，致丙○○陷於錯誤，遂於89年2月
    14日，以郵政匯款之方式，將20萬元匯予楊志弘，而獲得少
    付11萬1100元債務之不法利益。嗣後因甲○○違約未給付其
    餘工程款與楊志弘，楊志弘乃向丙○○表示未收到工程尾款
    ，要拆回單軌車道及車組等設備，丙○○與楊志弘協調再付
    款30萬元，楊志弘同意保留該單軌車道及車組設備不予拆除
    ，丙○○始知悉上情。
二、案經丙○○訴由臺灣臺中地方法院檢察署檢察官偵查起訴。
    理  由
壹、有關證據能力部分：
一、證人乙○○○於警詢時所為證述，不具有證據能力：
    證人於警詢時，未居於證人地位而具結，依刑事訴訟法第15
    9 條第1 項規定，性質上屬傳聞證據，被告又於本院中否認
    證人乙○○○此部分審判外之證述具有證據能力，且證人乙○○○經原審及本院多次傳喚而均未到庭證述。故證人乙○○○於警詢時所為證述，自不具證據能力。
二、證人乙○○○於偵查中之陳述：
    1.按92年2 月6 日修正公布，並於同年9 月1 日施行之刑事
      訴訟法雖增列第158 條之3 規定「證人、鑑定人依法應具
      結而未具結者，其證言或鑑定意見，不得作為證據」。惟
      「92年1 月14日修正通過之刑事訴訟法施行前（92年9 月
      1 日施行），已繫屬於各級法院之案件，其後之訴訟程序
      ，應依修正刑事訴訟法終結之，但修正刑事訴訟法施行前
      已依法定程序進行之訴訟程序，其效力不受影響，刑事訴
      訟法施行法第7 條之3定 有明文。另證人應命具結，但與
      本案有共犯之關係者，不得令其具結，修正前刑事訴訟法
      第186 條第3 款亦定有明文。本件證人乙○○○於偵查中
      列為共同被告，於偵查歷次訊問時，雖均未具結，然依規
      定無庸具結。揆諸前開說明，證人乙○○○於刑事訴訟法
      修正前所為之陳述，並不因其未具結而無證據能力」（最
      高法院94年度台上字第4397號判決要旨可憑）。另按修正
      前刑事訴訟法規定，關於共同被告不利於己之陳述，亦為
      證據之一種，是以本件證人乙○○○於91年間於偵查中之
      陳述，雖均未具結，然乙○○○上開陳述於修正刑事訴訟
      法施行前，既係本於共同被告之獨特地位而為陳述，依當
      時有效之刑事訴訟法並無應具結之規定，揆諸上開說明，
      證人乙○○○於刑事訴訟法修正前於偵查中所為之陳述，
      並不因其未以證人身分具結即無證據能力，先予說明。
    2.又證人乙○○○於偵查中之陳述，其性質雖屬傳聞證據，
      惟按被告以外之人於偵查中向檢察官所為陳述，除顯有不
      可信之情況者外，得為證據，刑事訴訟法第159 條之1 第
      2 項定有明文。而查現階段刑事訴訟法規定檢察官代表國
      家偵查犯罪、實施公訴，依法其有訊問被告、證人及鑑定
      人之權，證人、鑑定人且須具結，而實務運作時，檢察官
      偵查中向被告以外之人所取得之陳述，原則上均能遵守法
      律規定，不致違法取供，其可信度極高，職是，被告以外
      之人前於偵查中已具結而為證述，除反對該項供述得具有
      證據能力之一方，已釋明「顯有不可信之情況」之理由外
      ，不宜以該證人未能於審判中接受他造之反對詰問為由，
      即遽指該證人於偵查中之陳述不具證據能力。本案證人乙○○○於偵查中所為之陳述，依當時情況並無證據證明上
      開證述有何顯不可信之情況，依上開說明，即具有證據能
      力。
貳、認定犯罪事實之證據及理由：
一、訊據上訴人即被告甲○○坦承於88年12月間至90年10月間，
    在告訴人丙○○所有之臺中縣和平鄉○○段98號土地耕作果
    園，且耕作期間並未給付丙○○任何款項，而楊志弘確有在
    上開土地施作單軌車道及車組，伊亦有在合約書上簽署「張
    俊雄」等情，惟矢口否認有為上揭犯行，辯稱：臺中縣和平
    鄉○○段98號土地沒有流籠，也沒有路，根本沒有辦法耕作
    ，伊本身並無承作的意願，是丙○○向伊太太乙○○○說，
    將該筆土地交給乙○○○工作，且不收取任何租金，乙○○○執意要耕作，伊才幫忙乙○○○耕作。伊僅有開車載乙○○○及丙○○前往詢問架設單軌車道及車組的費用，伊並沒
    有參與洽談費用，伊會在合約書上簽名，是因為楊志弘在工
    程施作完畢之後，拿合約書到伊的工寮，剛好乙○○○在煮
    飯，楊志弘就叫伊幫丙○○簽約，伊才會在合約書上簽名等
    語。惟查：
（一）被告甲○○確有與告訴人丙○○約定包採果實之金額為每
      年40萬元，並約定被告將前二年應給付丙○○共80萬元的
      款項，用以支付架設單軌車道及車組的費用：
      1.丙○○於88年間，確有將臺中縣和平鄉○○段98號土地
        ，交與被告及其妻乙○○○耕作包採果實，雙方約定包
        採期間為九年，每年40萬元。該筆土地內架設單軌車道
        及車組的費用，由丙○○負責支付，被告夫妻應將前二
        年應給付丙○○的80萬元款項，逕行支付廠商作為架設
        單軌車道及車組的費用，餘款始由丙○○直接支付廠商
        等情，業據丙○○於原審審理時以證人身分結證明確。
      2.證人楊志弘於原審審理時證稱：單軌車道及車組施作工
        程期間，被告有說伊是向丙○○承租土地等語；於檢察
        官偵查時亦證稱：丙○○有告訴伊，果園前幾年不用錢
        ，是要抵單軌車道的，且被告的太太乙○○○也有這樣
        講，是在梨山果園聊天時談到的等語。顯然，證人楊志
        弘自被告處聽聞被告係向丙○○承租土地及自乙○○○
        處聽聞包採果園的款項，係用以抵付架設單軌車道及車
        組的費用等情，與丙○○陳述情節不謀而合。而證人楊
        志弘既於梨山果園聊天時，即已聽聞丙○○提及將包採
        果園的款項，抵付架設單軌車道及車組的費用。益見丙○○陳述情節，並非臨訟杜撰。
      3.被告雖辯稱：臺中縣和平鄉○○段98號土地沒有流籠，
        也沒有路，根本沒有辦法耕作，伊本身並無承作的意願
        ，是丙○○向乙○○○說，將該筆土地交給乙○○○工
        作，且不收取任何租金，乙○○○執意要耕作，伊才幫
        忙乙○○○耕作等語。而證人乙○○○於警詢時亦證稱
        是丙○○找伊幫忙耕作臺中縣和平鄉○○段98號土地，
        並沒有提到租金的問題等語。然渠等陳述之詞，顯與證
        人楊志弘陳述其親自聽聞被告及乙○○○口述之詞迥異
        ，已難盡信。且架設單軌車道及車組的費用高達80餘萬
        元，若丙○○已係無償提供土地供被告耕作使用，衡情
        又怎可能再負擔高達80餘萬元之款項，架設單軌車道及
        車組供被告免費使用。況乙○○○於檢察官偵查時亦陳
        稱丙○○之前是將上開土地租給游正良等語，核與丙○○於檢察官偵查時陳稱：伊將土地租給游正良，每年25
        萬元，其餘設施都由游正良負責等情相符。丙○○過往
        即無將上開土地交給他人免費耕種之事實，被告與丙○○僅係遠房親戚，並無特殊情誼，告訴人焉有將土地免
        費交給被告耕種，且猶花費80餘萬元為被告架設單軌車
        道及車組，供被告免費使用之理，是被告的辯詞及證人
        乙○○○之證詞，分別為飾卸及迴護之詞，不足採信。
（二）被告甲○○確有與楊志弘簽定合約書，由楊志弘於上開土
      地架設單軌車道及車組，工程款項合計88萬8900元：
      1.被告與乙○○○確有與楊志弘接洽，並由被告簽訂合約
        書，由楊志弘在臺中縣和平鄉○○段98號土地施作單軌
        車道及車組工程，施作完成後，由楊志弘向被告夫妻請
        款，金額共88萬8900元等情，業據證人楊志弘於原審審
        理時結證明確，並有被告（被告當時係簽署原名「張俊
        雄」）與楊志弘簽訂之合約書附卷可稽。楊志弘向被告
        請領單軌車道工程款時，被告夫妻有說尾款要等到他們
        收成再給，但每次收成後又都說收成不好，無法支付等
        語，亦據證人楊志弘於原審審理時結證明確，核與丙○○於原審審理時以證人身分證稱單軌車道及車組工程，
        係由被告負責與廠商接洽等情相符，自堪信為真實。而
        觀諸證人楊志弘自訂約、施工至請款，均係與被告夫妻
        接洽，而被告於證人楊志弘請款時，並非否認其為債務
        人，而係表示收成不好，無法支付，更足以證明丙○○
        指訴單軌車道及車組的工程款，應由被告以前二年包採
        果園的款項共80萬元支付，確與事實相符。
      2.被告雖辯稱：伊會在合約書上簽名，是因為楊志弘在工
        程施作完畢之後，拿合約書到伊的工寮，剛好乙○○○
        在煮飯，楊志弘就叫伊幫丙○○簽約，伊才會在合約書
        上簽名等語；而證人乙○○○於警詢時證稱是丙○○找
        楊志弘架設單軌車道及車組，並請被告幫忙與楊志弘簽
        約，且雙方並未言明是何人付單軌車道及車組的工程款
        等語。然渠等陳述之詞，顯與證人楊志弘證述之詞迥異
        ，已難盡信。且渠等就被告為何會在合約書上簽名之情
        節，被告陳稱是楊志弘將合約書拿到工寮時，因乙○○○在煮飯，楊志弘要其幫丙○○簽約等語；而證人乙○○○卻證稱是丙○○要被告幫忙與楊志弘簽約等語，彼
        此陳述歧異，更係啟人疑竇。再者，被告陳稱楊志弘是
        在工程完畢後才拿合約書，請其代丙○○簽約等情，不
        僅為證人楊志弘嚴詞駁斥，且與工程施作均係先簽約後
        施工之常情明顯有違。況且若已施工完畢才簽訂合約書
        ，何以合約書上並未載明實際工程款項，卻係載明工程
        款「以最後施工完畢之米數為主」，在在顯示被告之辯
        詞及證人乙○○○之證詞，分別為飾卸及迴護之詞，不
        足採信。
（三）被告甲○○確有向告訴人丙○○佯稱架設單軌車道及車組
      的工程款項為1 百萬元，以此詐術致丙○○陷於錯誤，誤
      認自己尚須支付20萬元，而匯款與楊志弘：
      1.被告向丙○○佯稱架設單軌車道及車組的工程款項為 1
        百萬元，丙○○並依被告提供之郵局帳號，將超過約定
        80萬元的部分即20萬元，匯款與楊志弘等情，業據丙○○於本院審理時以證人身分結證無訛，並有郵政國內匯
        款執據在卷可稽。
      2.被告與楊志弘訂約施作單軌車道工程後，到要開始施作
        之前，丙○○僅有打電話跟楊志弘說要將工程作好，之
        後即未再聯絡過，楊志弘從頭至尾，都沒有向丙○○說
        過單軌車道的費用為何，工程款僅有收到一次匯款20萬
        元，在收到匯款20萬元之前，楊志弘都沒有跟丙○○說
        到全部工程款為88萬8900元等情，業據證人楊志弘於原
        審審理時證述綦詳；而被告確有向楊志弘索取郵局帳號
        等情，亦據楊志弘於檢察官偵查時陳述明確。顯然，丙○○陳稱其並不知實際工程款為88萬8900元之情，確實
        與事實相符。而楊志弘的郵局帳號既係被告向楊志弘索
        取後再轉交丙○○，而丙○○亦早已與被告談妥架設單
        軌車道及車組的工程款，在80萬元以內，由前二年包採
        果實之款項支付，超過80萬元的費用，始由丙○○另行
        支付廠商，苟被告並未虛構工程款為1 百萬元之事實，
        並將楊志弘的郵局帳號交給丙○○，丙○○焉有將20萬
        元，匯入楊志弘郵局帳戶之理。
二、綜上所述，本案事證明確，被告甲○○犯行，洵堪認定。
參、論罪科刑之理由：
一、核被告甲○○所為，係犯刑法第339 條第2 項之詐欺得利罪
    。公訴意旨認被告係犯刑法第339 條第1 項之詐欺取財罪，
    惟被告既係詐得少付11萬1100元之不法利益，並非詐得11萬
    1100元或20萬元之財物，自係詐欺得利，而非詐欺取財，惟
    起訴之基本社會事實相同，爰依法變更檢察官起訴所引應適
    用之法條。
二、被告甲○○行為後，刑法於94年2 月2 日修正公布，於95年
    7 月1 日施行，其中刑法修正第2 條、第33條規定。按行為
    後法律有變更者，適用行為時之法律，但行為後之法律有利
    於行為人者，適用最有利於行為人之法律，現行刑法第2條
    第1項訂有明文。此條規定乃與刑法第1條罪刑法定主義契合
    ，而貫徹法律禁止溯及既往原則，係規範行為後法律變更所
    生新舊法律比較適用之準據法，是刑法第2條本身雖經修正
    ，但刑法第2條既屬適用法律之準據法，本身尚無比較新舊
    法之問題，應一律適用裁判時之現行刑法第2條規定，以決
    定適用之刑罰法律，先予辨明。又以本次刑法修正之比較新
    舊法，應就罪刑有關之共犯、未遂犯、想像競合犯、牽連犯
    、連續犯、結合犯，以及累犯加重、自首減輕暨其他法定加
    減原因（如身分加減）與加減例等一切情形，綜其全部罪刑
    之結果而為比較，最高法院95年2月23日，著有95年度第8次
    刑庭會議決議可資參照。經查：
（一）刑法第339 條第2 項詐欺取財罪之法定刑得科或併科銀元
      一千元以下罰金，然被告行為後，於95年6 月14日增訂之
      刑法施行法第1 條之1 規定：「中華民國九十四年一月七
      日刑法修正施行後，刑法分則編所定罰金之貨幣單位為新
      臺幣。九十四年一月七日刑法修正時，刑法分則編未修正
      之條文定有罰金者，自九十四年一月七日刑法修正施行後
      ，就其所定數額提高為三十倍。但七十二年六月二十六日
      至九十四年一月七日新增或修正之條文，就其所定數額提
      高為三倍。」，且94年2 月2 日公布，95年7 月1 日施行
      之刑法第33條第5 款修正為：「主刑之種類如下：．．．
      五、罰金：新臺幣一千元以上，以百元計算之。」，是依
      修正後之法律，刑法第339 條第1 項詐欺取財罪所得科處
      之罰金刑最高為新臺幣3 萬元、最低為新臺幣1 千元；而
      被告行為時適用之罰金罰鍰提高標準條例第1 條前段規定
      ：「依法律應處罰金、罰鍰者，就其原定數額得提高為二
      倍至十倍。但法律已依一定比率規定罰金或罰鍰之數額或
      倍數者，依其規定。」、現行法規所定貨幣單位折算新臺
      幣條例第2 條規定：「現行法規所定金額之貨幣單位為圓
      、銀元或元者，以新臺幣之三倍折算之。」，及修正前刑
      法第33條第5 款規定: 「主刑之種類如下：．．．五、罰
      金：一元以上。」，是依行為時之法律，刑法第339 條第
      2 項詐欺取財罪所得科處之罰金刑最高為新臺幣3 萬元、
      最低為新臺幣30元。因此，比較上述修正前、後之刑罰法
      律，自以被告行為時之舊法即依修正前刑法第33條第5 款
      ，並配合罰金罰鍰提高標準條例第1 條前段為法條適用之
      依據，較有利於被告。
（二）被告甲○○犯罪時之刑法第41條第1 項前段規定：「犯最
      重本刑為5 年以下有期徒刑以下之刑之罪，而受6 個月以
      下有期徒刑或拘役之宣告，因身體、教育、職業、家庭之
      關係或其他正當事由，執行顯有困難者，得以1 元以上3
      元以下折算一日，易科罰金。」又受刑人行為時之易科罰
      金折算標準，修正前罰金罰鍰提高標準條例第2條 前段（
      現已刪除）規定，就其原定數額提高為100 倍折算1 日，
      則本件受刑人行為時之易科罰金折算標準，應以銀元300
      元折算1 日，經折算為新臺幣後，應以新臺幣900 元折算
      為1 日。惟95年7 月1 日修正公布施行之刑法第41條第1
      項前段則規定：「犯最重本刑為五年以下有期徒刑以下之
      刑之罪，而受六個月以下有期徒刑或拘役之宣告者，得以
      新臺幣一千元、二千元或三千元折算一日，易科罰金。」
      比較修正前後之易科罰金折算標準，以95年7 月1 日修正
      公布施行前之規定，較有利於被告，則應依刑法第2 條第
      1 項前段，適用修正前刑法第41條第1 項前段規定，定其
      折算標準。
（三）綜合上述各條文修正前、後之比較，揆諸前揭最高法院決
      議及修正後刑法第2 條第1 項前段、後段規定之「從舊、
      從輕」原則，被告應適用行為時之法律，即修正前刑法之
      相關規定予以論罪。
三、另中華民國96年犯罪減刑條例業已於96年7 月4 日公布，於
    96年7 月16日施行，依該條例第2 條規定，犯罪在民國96年
    4 月24日以前者，除本條例另有規定外，應予以減刑，本案
    被告犯罪時間為89年2 月14日，有該條例之適用，雖被告所
    犯係刑法339 條第2 項之詐欺得利罪，惟被告之宣告刑未逾
    有期徒刑1 年6 月，是依該條例第2 條第1 項第3 款規定，
    仍符合減刑，依法應予減其刑期二分之一。
四、原審對被告論罪科刑，固非無見，惟查被告犯罪時間為89年
    2 月14日，有96年罪犯減刑條例之適用，依法應予減刑，原
    審未及審酌，即有未當。被告上訴否認犯罪，惟被告本案犯
    行事證明確，原審已於理由中詳加敘明，其認定核無違誤，
    被告所辯顯係卸責之詞，被告上訴為無理由，惟原判決既有
    上開可議，自應由本院將原判決撤銷改判。爰審酌被告甲○○並無刑事前案紀錄，有臺灣高等法院被告前案紀錄表附卷
    可稽，堪認其犯案前品行尚佳，並斟酌被告僅因個人財物窘
    境，無法支付單軌車道及車組之工程款，即萌生犯意詐騙告
    訴人丙○○，企圖減少個人之債務負擔，犯罪動機及目的均
    非良善，犯後猶飾詞否認犯行，且未合理賠償丙○○之損害
    ，難認已有悔意，犯後態度不佳等一切情狀，量處有期徒刑
    6 月，並依中華民國96年罪犯減刑條例第2條第1項第3款減
    為有期徒刑3月，並諭知易科罰金之折算標準，以示懲儆。
據上論斷，應依刑事訴訟法第369條第1項前段、第364條、第299
條第1項前段、第300條、刑法第2條第1項前段、第339條第1項、
第2項，修正前刑法第41條第1項前段，罰金罰鍰提高標準條例第
1條前段，修正前罰金罰鍰提高標準條例第2條，現行法規所定貨
幣單位折算新臺幣條例第2條，中華民國96年罪犯減刑條例第2條
第1項第3款、第7條，判決如主文。
本案經檢察官丁○○到庭執行職務。
中　　華　　民　　國　　96　　年　　7 　　月　　17　　日
　　　　　　刑事第七庭    審判長法　官  林  榮  龍
　　　　　　　　　　　　　　　  法　官  鄭  永  玉
　　　　　　　　　　　　　　　  法　官  張  惠  立
上列正本證明與原本無異。
不得上訴。
                                書記官  林  育  德
中　　華　　民　　國　　96　　年　　7 　　月　　18　　日
附錄：本案論罪科刑法條全文
中華民國刑法第339條
意圖為自己或第三人不法之所有，以詐術使人將本人或第三人之
物交付者，處5年以下有期徒刑、拘役或科或併科1千元以下罰金
。
以前項方法得財產上不法之利益或使第三人得之者，亦同。
前二項之未遂犯罰之。
